臺灣臺中地方法院刑事判決　　　　　　　　　　　　　九十四年度訴字第二九二號
　　公　訴　人　臺灣臺中地方法院檢察署檢察官
　　被　　　告　甲○○
　　指定辯護人　本院公設辯護人丁○○
右列被告因公共危險案件，經檢察官提起公訴（九十三年度偵字第一九一四四號），
本院判決如左：
    主  文
甲○○放火燒燬現供人使用之住宅，未遂，處有期徒刑壹年拾月；緩刑參年。扣案之
打火機壹個及盛裝用餘汽油之保特瓶壹瓶均沒收。
    犯罪事實
一、甲○○與丙○○之子江啟峰間有感情糾紛，因而心生不滿，處於情緒憂鬱之狀態
    ，並飲用酒類，以致其於行為時對於外界事務之判斷能力，較普通人之平均程度
    顯然減弱，而為精神耗弱之人，其竟因精神耗弱而基於放火燒燬現供人使用之住
    宅之犯意，於民國九十三年十月三十一日二十時十分許，先前往臺中縣霧峰鄉○
    ○路二二五號「吉峰加油站」購買新臺幣（下同）三十元之九二無鉛汽油，並裝
    於其自備之保特瓶內，攜至丙○○及江啟峰同住於同路段一一七號之住處，見該
    處鐵捲門拉下，憤而將前開保特瓶內之汽油灑於上址住處鐵捲門前地上，再以其
    自備之打火機點燃放火後離去，火勢延燒至鐵捲門後，立刻為附近民眾發現而以
    滅火器將火勢撲滅，始未釀成重大災害而未遂，僅造成鐵捲門油漆脫落。嗣警方
    據報前往現場，並扣得其所有供放火用之打火機一個及盛裝有用餘汽油之保特瓶
    一瓶。
二、案經臺中縣警察局霧峰分局報請臺灣臺中地方法院檢察署檢察官偵查起訴。
    理  由
一、訊據被告甲○○對於右揭時、地購買汽油一瓶，持至上址丙○○及江啟峰住處潑
    灑並以打火機引燃火勢，幸為附近民眾即時發現將火勢撲滅，而未釀成災害，僅
    造成鐵捲門油漆脫落等事實固坦承不諱，惟僅辯稱：伊放火後約二十分鐘，有返
    家用家裡電話（０四）00000000號打電話報警，並向警員坦言伊有縱火
    云云。經查：
（一）右揭事實，業據被告於警詢及偵查中坦承不諱（見偵查卷第六頁至第七頁警詢
      筆錄、第二二頁至第二四頁、第三三頁、第三九頁偵訊筆錄），核與證人丙○
      ○於警詢及偵查中證述情節大致相符（見偵查卷第八頁警詢筆錄、第四十頁偵
      訊筆錄），並有被告購買汽油之統一發票一紙及現場照片六張等件附卷可稽（
      見偵查卷第一二頁、第一五頁至第一八頁），復有扣案之打火機一個及盛裝有
      用餘汽油之保特瓶一瓶等物可資佐證，被告自白與事實相符，堪予採憑。
（二）按刑法第六十二條所謂未發覺之罪，非以有偵查犯罪職權之機關或人員確知其
      人犯罪無誤為必要，而於具有確切之根據，對其發生嫌疑，即足當之。且自首
      以對於未發覺之罪投案而受裁判為要件，如案已發覺，則被告縱有投案陳述自
      己犯罪之事實，亦祇可謂為自白，不能認為自首。經調閱被告所陳前揭電話號
      碼於九十三年十月份、十一月份之電話通聯紀錄，並查無被告於本件案發當日
      有何撥打一一０報警電話之通話紀錄，有中華電信股份有限公司臺灣中區電信
      分公司北臺中營運處九十四年一月二十六日中北業字第九四ＣＣ八０００二０
      號函覆之前揭電話號碼市內通話、國內長途電話明細表一份附卷可稽。復徵諸
      卷附之員警職務報告書記載：員警於接獲通報後前往臺中縣霧峰鄉○○路一一
      七號處進行了解，屋主丙○○稱遭被告縱火，員警即前往被告住處，被告坦承
      於前揭時、地持汽油潑灑並以打火機點燃縱火等情（見偵查卷第五頁），是於
      被告向員警坦言犯行之前，其犯嫌已為有偵查犯罪職權之人員發覺。揆諸前揭
      說明，難認被告符合自首要件。
    綜上，被告辯稱自首一節，不足採信，本件事證明確，被告犯行洵堪認定。
二、按刑法第一百七十三條第一項之放火燒燬現供人使用之住宅罪，其直接被害法益
    ，為一般社會之公共安全，雖同時侵害私人之財產法益，但仍以保護社會公安法
    益為重，況放火行為原含有毀損性質，而放火燒燬現供人使用之住宅罪，自係指
    供人居住房屋之整體而言，應包括牆垣及該住宅內所有設備、傢俱、日常生活上
    之一切用品，故一個放火行為，若同時燒燬住宅與該住宅內所有其他物品，無論
    該其他物品為他人或自己所有，均不另成立刑法第一百七十五條第一項或第二項
    之罪或同法第三百五十四條毀損罪之餘地，最高法院七十九年臺上字第一四七一
    號判例可資參照。又按放火罪既、未遂之區別標準，係以目的物獨立燃燒，且足
    以變更其形體致喪失其效能為依據，是放火燒燬現供人使用之住宅罪，如僅室內
    傢俱燒燬，其房屋構成部分及門窗均未喪失效用，或僅燻黑地磚未燒及屋內陳設
    者，應成立刑法第一百七十三條第三項、第一項之放火燒燬現供人使用住宅未遂
    罪；換言之，刑法第一百七十三條第一項之放火既遂罪，須房屋構成之重要部分
    已燒燬，如僅房屋內之傢俱、物件燒燬，房屋本身尚未達喪失其效用之程度，即
    不能依該條項論罪，最高法院七十三年臺上字第二二三八號判決參照。查本件被
    告雖已於上開時地點燃汽油放火，惟因及時撲滅，僅造成上址房屋鐵捲門油漆脫
    落，已如前述，對於房屋構成之重要部分均無影響，而未達使房屋本身喪失效用
    之程度，是本件應僅成立放火燒燬現供人使用之住宅，被告已著手於放火行為之
    實行而不遂，核被告所為，係犯刑法第一百七十三條第三項、第一項之放火燒燬
    現供人使用之住宅未遂罪。被告潑灑汽油並以打火機點燃火勢，已著手於放火行
    為之實施而未發生喪失效用之結果，嗣因附近居民趕至現場將火勢加以撲滅而未
    達既遂之程度，為未遂犯，應依刑法第二十六條前段之規定減輕其刑；又為測試
    被告之精神狀態，本院將被告送請行政院衛生署草屯療養院做精神鑑定報告，經
    該院以身體及神經學檢查、實驗室檢查、心理測驗、精神狀態檢查等，認定被告
    犯案當時精神狀態評估，認「被告之臨床診斷為重鬱症以及酒精依賴。案發當時
    被告仍處於情緒憂鬱之狀態，當時喝了一瓶葡萄酒加上六瓶啤酒，因對男友的言
    行感到氣憤，隱約記得自己前往男友住處，買汽油，及手臂被火燒到後痛醒，驚
    覺自己闖禍之片段，但對於自己當時放火的細節無法回憶。被告過去曾有多次酒
    後不記得自己言行的紀錄。因此推測在案發當時被告雖行動自主，但其是非判斷
    能力及自我覺察能力在酒精影響下可能有所缺損，故認為其犯案當時對外界事務
    之知覺理會及判斷能力，和自由決定意思之能力較常人明顯減弱，其犯案當時之
    精神狀態已達精神耗弱之程度」，有該院九十四年五月四日草療精字第二三六０
    號函覆精神鑑定報告書一份附卷可證，是被告於行為時應已達精神耗弱之程度，
    爰依刑法第十九條第二項之規定遞減輕其刑。爰審酌被告因與男友感情糾葛心生
    不滿，一時情緒不穩，竟基於放火燒燬現供人使用之住宅之犯罪之動機，且其以
    放火以潑灑汽油之方式起火燃燒，有致與其住宅遭受毀損之虞，及其犯罪手段、
    而犯後坦承犯行，深具悔意，受損情形尚非甚鉅，並與被害人達成和解，有臺中
    縣霧峰鄉調解委員會調解書一份在卷足參，犯後態度良好等一切情狀，量處如主
    文所示之刑，以示懲儆。末查，被告未曾受有期徒刑以上刑之宣告，有臺灣高等
    法院被告全國前案紀錄表、臺灣臺中地方法院檢察署刑案資料查註紀錄表在卷可
    稽，茲因一時思慮欠周而罹刑章，其犯罪情節尚屬輕徵，且業於偵查中經羈押計
    十九日（九十三年十一月一日起至同月十九日止），經此次偵審教訓及刑之宣告
    ，應知警惕而無再犯之虞，事後並與被害人達成和解，取得諒解，本院綜合各情
    ，認對其所受宣告之刑，以暫不執行為適當，爰併予宣告緩刑三年。扣案之打火
    機一個及盛裝有用餘汽油之保特瓶一瓶，均為被告所有，供犯罪所用之物，業經
    告供承在卷，爰依刑法第三十八條第一項第二款之規定宣告沒收。
三、至公訴意旨另以：被告甲○○基於放火犯意，先於九十三年十月三十一日十八時
    三十分許，持裝有汽油之保特瓶一瓶前往丙○○與江啟峰同住之上址住處，與江
    啟峰發生口角，憤而將汽油潑灑在上址住處之客廳後隨即離去，因認被告此部分
    行為涉犯刑法第一百七十三條第四項、第一項之放火燒燬現供人使用之住宅預備
    罪嫌，並為前揭犯行所吸收等語。經查：
（一）按犯罪事實應依證據認定之，無證據不得認定犯罪事實，刑事訴訟法第一百五
      十四條第二項定有明文。又所謂認定犯罪事實之證據，係指足以認定被告確有
      犯罪行為之積極證據而言，該項證據自須適合於被告犯罪事實之認定，始得採
      為斷罪之資料；又認定不利於被告之事實，須依積極證據，苟積極證據不足為
      不利於被告事實之認定時，即應為有利於被告之認定，更不必有何有利之證據
      ；事實之認定，應憑證據，如未能發現相當確實證據，或證據不足以證明，自
      不能以推測或擬制之方法，以為裁判之基礎；且告訴人之告訴，係以使被告受
      刑事訴追為目的，是其陳述是否與事實相符，仍應調查其他證據以資審認，最
      高法院二十九年度上字第三一０五號、三十年度上字第八一六號、四十年度臺
      上字第八六號、五十二年度臺上字第一三００號亦著有判例可資參照。
（二）被害人丙○○雖於警詢及偵查中一再指陳被告於右開時、地即已潑灑汽油一節
      ，然徵諸卷附之被告購買汽油的統一發票所示時間係於九十三年十月三十一日
      二十時十分五十秒許（見偵查卷第一二頁），後於證人丙○○指訴被告在上址
      客廳處潑灑汽油之時間，並無證據證明被告於同日十八時三十分許即持有汽油
      供其潑灑於上址客廳。又卷附查扣被告所持裝有用餘汽油之保特瓶照片所示（
      見偵查卷第一六頁），裡面尚餘有汽油約三分之二保特瓶容積許，扣除被告撥
      灑於上址住處鐵捲門前地上之汽油用量，所餘汽油數量尚多，並無積極證據證
      明被告有持該瓶汽油先於十八時三十分許在上址客廳處潑灑。參以被告對於犯
      罪事實欄所示、情節、罪刑均較重之放火行為，迭於偵審中坦承在卷，較諸情
      節、罪刑較輕之預備行為，衡情應無飾詞否認之必要。
（三）卷附之被告購買汽油之統一發票一紙、縱火現場照片六張及扣案之打火機一個
      、盛裝有用餘汽油之保特瓶一瓶等證據資料，除適以佐證被告前揭自白之犯罪
      事實外，與公訴意旨前揭所指被告預備放火罪嫌間，並無何直接關聯，亦乏其
      他積極證據佐證被害人指訴被告預備放火犯行一節是否與事實相符。此外，復
      查無其他積極證據足認被告確有公訴人所指訴此部分預備放火之犯行，揆諸前
      揭說明，公訴人認被告基此部分涉有預備放火罪嫌，應認不能證明，惟公訴意
      旨認此部分與前揭論罪科刑之放火未遂罪間有吸收犯之實質上一罪關係，爰不
      另為無罪之諭知。
據上論斷，應依刑事訴訟法第二百九十九條第一項前段，刑法第一百七十三條第三項
第一項第二十六條前段第十九條第二項、第七十四條第一款、第三十八條第一
項第二款，判決如主文。
本案經檢察官乙○○到庭執行職務。
中      華      民      國    九十四    年      六      月      九      日
                                臺灣臺中地方法院刑事第八庭
                                    審判長法  官   朱  光  國
                                          法  官   鍾  堯  航
                                          法  官   吳  崇  道
右正本證明與原本無異。
如不服本判決，應於判決送達後十日內向本院提出上訴狀，上訴於臺灣高等法院臺中
分院( 須附繕本 )。
                                          書記官
中      華      民      國    九十四    年      六      月      九      日
附錄論罪科刑法條
刑法第一百七十三條第一項、第三項：
放火燒燬現供人使用之住宅或現有人所在之建築物、礦坑、火車、電車或其他供水、
陸、空公眾運輸之舟、車、航空機者，處無期徒刑或七年以上有期徒刑。
第一項之未遂犯罰之。
